臺灣高等法院民事判決　　　　　　　　99年度家上易字第37號
上　訴　人　林冰玲
訴訟代理人　李岳明律師
被上訴人　　林家朝
訴訟代理人　賴俊睿律師
上列當事人間給付扶養費事件，上訴人對於中華民國99年6月17
日臺灣板橋地方法院98年度家訴字第200號第一審判決提起上訴
，本院於100年7月20日言詞辯論終結，判決如下：
    主  文
原判決關於命上訴人給付及其假執行之宣告，暨該訴訟費用部分
均廢棄。
前開廢棄部分，被上訴人在第一審之訴駁回。
廢棄改判部分第一、二審訴訟費用由被上訴人負擔。
    事實及理由
一、被上訴人主張：伊於民國90年3月12日與大陸籍女子即原審
    共同被告林其燕結婚，之後依法申請林其燕來台同居共同生
    活，並由伊負擔二人之家庭生活費用。迄至98年初，因伊長
    期失業無力繼續負擔，始改由林其燕負擔家庭生活費。林其
    燕目前在臺北市儂來餐廳工作，月薪約新台幣（以下同）2
    萬8000元。詎林其燕於98年中取得中華民國國民身分證後，
    見伊名下無財產，竟藉故挑釁並砸毀家中物品後，揚言要縱
    火燒燬兩造租屋處後，即離家出走，拒絕履行夫妻同居義務
    及負擔家庭生活費。又伊與林其燕結婚後，即負擔林其燕與
    前夫所生之女兒即上訴人（目前仍為大陸籍人民，但與台灣
    男子結婚而來台依親）之生活教育費，並於92年6月19日收
    養上訴人為養女。詎上訴人枉顧伊養育照顧之恩，不但不通
    知伊已與台灣男子結婚之事，更隱瞞伊已來台定居之事，未
    與伊聯絡且不盡孝道。而伊（39年3月30日生）年近60歲，
    原長期失業，嗣雖經由政府短期之補貼擴大就業方案，受僱
    於輔大保全股份有限公司（下稱輔大保全公司），擔任工地
    或社區警衛工作，月薪資2萬3400元，但該短期工作契約僅
    半年而於99年6月到期。伊名下無任何財產，又積欠健保費3
    萬4421元、國民年金費8000多元、聯邦商業銀行股份有限公
    司（下稱聯邦銀行）10萬元、友人李秀媛6萬元，每月另須
    繳納房租8000元，致伊每月清償債務及支付房租後，僅剩餘
    3000至5000元，根本不足以支付水電費及飲食費等基本開銷
    ，故伊確實已達不能以自己財產維持生活之法定受扶養要件
    。另上訴人係大陸地區人民，依台灣地區與大陸地區人民關
    係條例第59條規定，應適用中華人民共和國婚姻法第21條第
    3項規定：「子女不履行贍養義務時，無勞動能力的或生活
    困難的父母，有要求子女付給贍養費的權利。」，亦即上訴
    人應扶養伊。伊每月生活費用約1萬6000元（即包含房租
    8000元、水電費2000元、飲食費6000元），應由林其燕與上
    訴人二人平均分擔。為此依中華人民共和國婚姻法第21條第
    3項規定及我國民法第1114條、第1116條之1、第1117條、第
    1118條規定，請求原審共同被告林其燕與上訴人應自98年10
    月1日起至伊死亡止，按月各給付伊扶養費8000元。
    原審判決原審共同被告林其燕及上訴人應自98年10月起至被
    上訴人死亡止，按月各給付被上訴人5000元。被上訴人就其
    敗訴部分未表不服，已告確定。其於本院答辯聲明：上訴駁
    回。（原審共同被告林其燕就其敗訴部分未表不服，亦告確
    定。）
二、上訴人則以：伊係因母親林其燕嫁與被上訴人，方受被上訴
    人收養為養女，惟兩造自成立收養關係以來，伊均自食其力
    刻苦生活，未曾受被上訴人任何扶養，且兩造未曾共同居住
    生活，收養關係可謂徒具虛名。又伊雖嫁來臺灣2、3年，惟
    伊與夫婿目前均失業在家，需賴親友接濟方能勉為渡日。且
    因伊無任何資產，亦無謀生能力，實無力對被上訴人負擔任
    何扶養義務。況被上訴人現仍有工作能力，每月均有收入，
    得以維持生活，並無不能維持生活情事等語，資為抗辯。其
    上訴聲明：(1)原判決不利於上訴人部分廢棄。(2)前開廢棄部
    分，被上訴人在第一審之訴駁回。
三、被上訴人於90年3月12日與大陸女子林其燕結婚，92年6月19
    日收養林其燕之女即上訴人為養女。上訴人於96年4月27日
    在大陸與訴外人陳天青，婚後申請來臺，迄未取得臺灣地區
    人民身分。上開各情為兩造所不爭執，並有戶籍謄本、公證
    書可稽（見98年度司重調字第135號卷第6至8頁、本院卷第
    83頁）。
四、被上訴人主張其不能以自己財產維持生活，爰而依中華人民
    共和國婚姻法第21條第3項規定及我國民法第1114條、第
    1117條、第1118條規定請求其養女即上訴人自98年10月起按
    月給付扶養費5000元等語。上訴人則以前詞置辯。經查：
(一)按扶養之義務，依扶養義務人設籍地區之規定。臺灣地區與大
  陸地區人民關係條例第59條定有明文。上訴人為大陸地區人民
  ，業如前述，則兩造間扶養義務自應依大陸地區之規定。次按
  中華人民共和國婚姻法第21條第1項規定：「父母對子女有撫
  養教育的義務；子女對父母有贍養扶助的義務。」、同條第3
  項規定：「子女不履行贍養義務時，無勞動能力的或生活困難
  的父母，有要求子女付給贍養費的權利。」。是被上訴人須有
  「無勞動能力」或「生活困難」情事，始得適用前開規定請求
  上訴人給付扶養費。
(二)查被上訴人自承其原依政府擴大就業方案，進入輔大保全公司
  工作，每月薪資2萬3400元，99年政府擴大就業方案期滿後，
  已獲聘為正式保全人員，並升任組長，月薪調高為2萬6000元
  ，如有加班則為2萬8000元（見原審卷第55頁、本院卷第153頁
  ），顯見上訴人仍具勞動能力。
(三)被上訴人雖主張其名下無任何財產，且積欠健保費3萬4421元
  、國民年金費8000多元、聯邦銀行10萬元、友人李秀媛6萬元
  ，每月另須繳納房租8000元，實入不敷出，致生活困難云云。
  然承前述，被上訴人現每月薪資約2萬6000元至2萬8000元，參
  酌被上訴人所不爭執之行政院主計處公布之新北市地區97年度
  每人每月消費支出平均標準1萬8358元，被上訴人每月收入顯
  逾此數。被上訴人雖謂其每月房屋租金8000元，惟此部分應已
  含括在每人每月平均消費支出之範圍內。至被上訴人主張之債
  務部分，查被上訴人截至99年12月已無積欠健保費，僅積欠健
  保之紓困代款2萬9749元、聯邦銀行7萬9286元、國民年金1萬
  7524元，此有行政院衛生署中央健康保險局99年12月17日健保
  北字第0991352062號函、聯邦銀行99年12月7日陳報狀及國民
  現金貸款交易明細查詢、勞工保險局100年1月27日保國二字第
  10010006400號函可稽（見本院卷第92至94、97至98、112頁）
  。至友人李秀媛借款部分，被上訴人自承無證據可資提供（見
  本院卷第153頁）。是被上訴人債務數額僅約10餘萬元，依其
  收入狀況，應可分期清償。衡酌被上訴人經濟狀況已足支應其
  日常生活所需，難謂有生活困難情事。
五、綜上，被上訴人仍具勞動能力，且依其收入及經濟狀況，尚
    可維持自己生活，並未達生活困難程度。是被上訴人並不符
    中華人民共和國婚姻法第21條第3項請求子女給付贍養費（
    即扶養費）規定之要件。又上訴人為大陸地區人民，揆諸前
    揭說明，被上訴人扶養費之請求應適用大陸地區之規定，其
    逕依我國民法第1114條、第1117條、第1118條規定請求上訴
    人給付扶養費，於法亦有未合。從而，被上訴人請求上訴人
    自98年10月起至被上訴人死亡止，按月給付被上訴人5000元
    ，洵屬無據，不應准許。原審判命上訴人如數給付，並依職
    權為假執行之宣告，容有未洽。上訴意旨就此部分指摘原判
    決不當，為有理由，爰予廢棄改判如主文第2項所示。
六、據上論結，本件上訴為有理由，依民事訴訟法第450條、第
    78條，判決如主文。
中    華    民    國   100    年    8     月    10    日
                    民事第一庭
                        審判長法  官  張耀彩
                              法  官  林金吾
                              法  官  盧彥如
正本係照原本作成。
不得上訴。
中    華    民    國   100    年    8     月    10    日
                              書記官  鄭兆璋